【裁判字號】    89,上訴,1741
【裁判日期】    890320
【裁判案由】    過失致死
【裁判全文】
臺灣高等法院刑事判決                八十九年度上訴字第一七四一號
    上  訴  人  臺灣桃園地方法院檢察署檢察官
    被      告  乙○○
    選任辯護人  紀亙彥
右上訴人因被告業務過失致死案件，不服臺灣桃園地方法院八十九年度訴字第一七八
號，中華民國八十九年三月二十日第一審判決（起訴案號：臺灣桃園地方法院檢察署
八十八年度偵字第七六五四號），提起上訴，本院判決如左：
    主  文
上訴駁回。
    理  由
一、公訴意旨略以：被告乙○○係從事營造業務之人，於民國（下同）八十七年一月
    間向鍾維鉉承攬座落桃園縣中壢市○○○街四三號五樓屋頂突出物增建工程，旋
    將該工程關於敷壁及貼瓷磚部分轉包與吳順基（業因違反勞工安全衛生法經另案
    判決確定）、楊文星承作，吳順基並僱用吳順賢、劉明癸擔任該項工程之泥水工
    。詎被告為供給工作環境之定作人，應善盡定作人責任，注意吳順賢、劉明癸在
    高度二公尺以上之高處作業，稍有不慎，即有墜落之危險，應在施工架四周設置
    扶手護欄及繫掛安全帶等防止墜落之安全設備，以防範一切災害及意外危險之發
    生，且依當時情形，並無不能注意情事，竟疏未注意架設上開安全設備，致吳順
    賢、劉明癸於八十七年一月三日上午八時許，在離地面十五公尺高之施工架上從
    事粉刷作業時，因施工架腳踏椼與立柱、橫檔之連接及交叉部分未紮結固定，不
    慎重心失穩自施工架上跌落，二人均因腦挫傷致死。因認被告涉有刑法第二百七
    十六條第二項之業務過失致死罪嫌云云。
二、按犯罪事實應依證據認定之，無證據不得推定其犯罪事實。不能證明被告犯罪者
    ，應諭知無罪之判決。刑事訴訟法第一百五十四條、第三百零一條第一項分別定
    有明文。又認定犯罪事實須憑證據，為刑事訴訟法所明定，故被告犯罪嫌疑，經
    審理事實之法院，以盡其調查職責，仍不能發現確實之證據足資證明時，自應依
    法為無罪判決。且事實之認定，應憑證據，如未能發現相當證據，或證據不足以
    證明，自不能以推測或擬制之方法，以為裁判基礎（參照最高法院二十年上字第
    八九三號、四十年臺上字第八六號分別著有判例）。
三、公訴人認定被告涉有前開犯行，無非係以右開事實，業經告訴人甲○○（吳順賢
    之姐）指訴在卷，且被害人吳順賢、劉明癸確因前開事故死亡之事實，亦經台灣
    桃園地方法院檢察署檢察官督同法醫師相驗屬實，製有勘驗筆錄、相驗屍體證明
    書、驗斷書附卷可稽，再本件事發現場，確無護欄或安全帶等安全設施，有現場
    照片在卷足憑，是以被告提供被害人吳順賢、劉明癸工作環境，應注意做好一切
    安全措施，且依當時情況，並非不能注意，竟疏未注意在工作架上設置安全設施
    ，致造成被害人死亡，自有過失等語，為其主要論據。惟訊據被告堅詞否認有上
    開過失犯行，辯稱：伊係屋主及起造人，並非工程承攬人，且有關前開工作環境
    之供給及相關工程上安全事項，即施工架是否紮結牢靠及是否設有扶手、護欄等
    安全設施，均應由施工架紮結工程人員及監工人員負責，非伊所能置啄。再者，
    縱令伊負有設置安全設施之義務，但本件事故係因施工架腳踏椼與立柱、橫檔之
    連接及交叉部分未紮結固定，致被害人吳順賢、劉明癸重心失穩跌落死亡，是以
    被害人等死亡與被告是否設置扶手、護欄等安全設施並無直接之因果關係等語。
四、經查：（一）本件被告乙○○與案外人鍾維鉉係兄弟關係，因須增建前開屋頂突
    出物工程，乃共同擔任起造人，並由被告將「鷹架」工程交由劉中生承作，「敷
    壁及貼磁磚」工程則交由楊文星、吳順基承作，吳順基並雇用吳順賢、劉明癸擔
    任之泥水工等情，業據證人鍾維鉉於原審證述：「增建（按係敷壁及貼磁磚工程
    ）全由吳順基、楊文星承包」等語，證人劉中生於偵查時證稱：「（鷹架是你負
    責處理）是的。（是受雇或承攬）承攬。我是承攬，非按日計酬。．．．不負責
    架板。（架板）是水泥工自行舖設」等語，證人吳順基於偵查時證稱：「當時工
    程由楊文星承攬，但作不完，一開始我就一起作，包括原建築物部分都是我與楊
    文星去承攬。」、「死者是我們雇用，按實際工作日計酬」等語，證人楊文星於
    偵查時證稱：「我與吳順基合包此工程，吳順賢、劉明癸是吳順基找的工人．．
    ．鷹架不包括在內」等語，證人即北區勞工安全檢查所檢查員詹壬畜於偵查時證
    稱：「因吳先生（指吳順基）提供死者按日計酬，才認定雇主是吳順基而非乙○
    ○。」等語明確，並有載明被告及鍾維鉉為前開建築物共同起造人之桃園縣政府
    工務局建造執照在卷可稽，是被告並非雇主，且與被害人無勞動契約關係，或指
    揮監督工作之權限，亦非屬事業主或事業之經營負責人，委無足疑。（二）按勞
    工安全衛生法第二條規定：本法所稱雇主，為事業主或事業之經營負責人，同法
    第五條亦規定雇主應提供符合標準之必要安全衛生設備，揆諸其立法意旨，係因
    僱傭關係中，勞工受雇主直接之指揮監督，經濟力量及技術獨立性薄弱，對工作
    場所及工作條件極少有商榷空間，為保護其安全及健康，特對最了解其工作性質
    、所需環境、並有專業能力適時提供保護之雇主課以法定義務。而依上所述，本
    件被告既非雇主，亦非事業主或事業之經營負責人，自難課以上開注意義務。至
    被告雖為前開工程之定作人，然依其對於勞工實際工作之監督維護可能性判斷，
    其所負之注意義務自應限於提供安全之原始工作場所，並對於工作人員對環境之
    要求為適當之處置反應。易言之，被告交由吳順基、楊文星承攬之工程係屋頂突
    出物，被告僅須注意該屋頂空地有無害於建築施工人員安全健康即可，至工程進
    行中施工架之搭設及安全設備配置是否齊全，非被告所應或所能注意，自不得對
    其課以注意危險發生之義務。查本件事故原因係因被害人吳順賢、劉明癸等所立
    之腳踏椼與立柱、橫檔之連接交叉部份未紮結固定，以致放置其上之踏板掉落肇
    事乙節，為告訴人甲○○所不爭，且證人吳順基於偵審中亦自承其係發現原施工
    架腳踏椼間隔過大無法放置踏板，乃自行放置，嗣伊認為一般不會晃動所以並未
    加以紮結等語（見臺灣桃園地方法院檢察署偵字第七六五四號卷第四五頁），足
    見本件施工架存有不適工作之缺失，係可歸咎於吳順基之過失，尚難責令被告負
    責，被告所辯伊非雇主或工程承攬人，自無過失可言，尚非無據。此外，復查無
    其他積極證據足資認定被告涉有過失致死犯行，自屬不能證明被告犯罪。
五、原審因予諭知被告無罪之判決，經核尚無違誤。公訴人上訴意旨雖以：勞工安全
    衛生法第二條規定：本法所稱雇主，為事業主或事業之經營負責人，而謂被告係
    本件增建工程之起造人（雇主），因認其為事業主，當屬雇主，乃原判決認定被
    告非雇主，係屬不當。又被告於偵查中坦承伊係將「鷹架」工程交由劉中生承作
    ，「敷壁及貼磁磚」工程則交由楊文星承作，核與證人楊文星、吳順基證述之情
    節相符，足認被告係承攬人，自應負過失責任云云。惟查：被告乙○○並非雇主
    ，或事業主，或事業之經營負責人，亦非前開工程之承攬人，有如前述，公訴人
    執此爭議，尚無足取。其遽以提起本件上訴，為無理由，應予駁回。
據上論斷，應依刑事訴訟法第三百六十八條，判決如主文。
本案經檢察官曾忠己到庭執行職務。
中    華    民    國    八十九    年       七       月       十二       日
                          臺灣高等法院刑事第六庭
                              審判長法  官  陳  春  秋
                                    法  官  王  麗  莉
                                    法  官  高  明  哲
右正本證明與原本無異。
如不服本判決應於收受送達後十日內向本院提出上訴書狀，其未敘述上訴之理由者並
得於提起上訴後十日內向本院補提理由書（均須按他造當事人之人數附繕本）。
                                    書記官  李  垂  福
中    華    民    國    八十九    年       七       月        十五      日


司法院資訊處製作；財團法人民間司法改革基金會備份。
